臺灣臺中地方法院民事判決　　　　　　 100年度訴字第1715號
原　　　告　黃雅冠
訴訟代理人　黃墩墉
被　　　告　吳國忠
上列當事人間請求分割共有物等事件，本院於中華民國100年7月
26日言詞辯論終結，判決如下：
    主  文
兩造共有如附表所示之不動產應予變價分割，所得價金按原告二
分之一、被告二分之一之比例分配。
訴訟費用由被告負擔二分之一；餘由原告負擔。
    事實及理由
壹、原告主張：
一、原告與被告共有台中市西屯區○○○段898-12地號土地之46
    分之1、上開同段898-22地號土地之46分之1、上開同段898-
    47地號土地之全部，及坐落於前揭土地上，建號為台中市西
    屯區○○○段16430建號（門牌號碼為台中市○○區○○路3
    段312巷62號）之不動產，雙方持分為各二分之一（如附表
    所示），有臺中市中興地政事務所土地及建物登記第一類謄
    本可稽，故原告與被告等同為前開系爭不動產之共有人，今
    為明確兩造共有人之產權權益，原告乃提起本件分割共有物
    之訴。按民法第823條第1項「各共有人，除法令另有規定外
    ，得隨時請求分割共有物。」、同法第824條第1項「共有物
    之分割，依共有人協議之方式行之。」、第2項「分割之方
    法不能協議決定，或於協議決定後因消滅時效完成經共有人
    拒絕履行者，法院得因任何共有人之請求，命為下列之分配
    ：…二、原物分配顯有困難時，得變賣共有物，以價金分配
    於各有人，…」之規定，復考量系爭土地雖有數筆，惟坐落
    於其上之建物僅台中市西屯區○○○段16430建號建物，如
    以原物分配恐有困難、將來兩造共同使用時易互相箝制產生
    紛爭，實難發揮不動產之價值，故原告請求就此不動產以變
    價分割之方法為分割，兩造再依據共有部分二分之一之比例
    分配變賣所得之價金。為此，爰依上開法條之規定，請求准
    予變賣共有物，以價金分配於各共有人。
二、又被告所稱借名登記部分，原告則有爭執，系爭不動產是原
    告與被告當初仍於婚姻關係存續中，兩造感情恩愛所購買，
    且是為保障原告之權利才登記原告之名字。
三、聲明：請准將兩造共有如附表所示之不動產，按原告與被告
    持分變價分割。
貳、被告則以：
一、原告係伊之前妻，兩人於民國90年12月31日結婚，96年6月
    20日離婚。婚前原告因工作不穩定，積欠債務，便曾向伊借
    貸新台幣（下同）50萬元，迄今未歸還；婚後則要求伊每月
    支付其3萬元零用金供其花用，直到生下一子後約2年時間，
    原告才找到代售屋公司之工作。然原告工作後未克盡母職，
    時常在外玩樂至深夜或夜宿他人家中，所有家務事均由伊處
    理，連孩子也交給保母帶，而原本伊與原告所居住之公寓，
    也經原告不斷吵鬧，換成如附表所示之房屋，兩造並協議先
    以兩造名義登記，但日後要將系爭不動產留給小孩並加以信
    託，而系爭不動產之購買費用如頭期款、嗣後貸款等及相關
    支出均由伊負擔，足見系爭房地僅係借名登記於原告名下。
    惟離婚後，原告不顧當初雙方之約定，亦未擔憂孩子之生活
    保障，卻想盡辦法要求伊支付現金給原告，還曾寄發存證信
    函稱其已將系爭不動產之一半所有權賣給訴外人呂銘仁等等
    ，甚至提起本訴訟，實令伊心寒，爰在此提出由伊支付系爭
    不動產之房貸、水電雜費等資料以實其說。
二、聲明：原告之訴駁回。
參、本院之判斷：
一、原告主張系爭房地為兩造所共有，業據提出土地及建物登記
    第一類謄本附卷可參。被告雖辯稱：系爭房地乃係借名登記
    於原告名下云云，然按借名契約，顧名思義，係指當事人約
    定，一方（借名者）經他方（出名者）同意，而就屬於一方
    現在或將來之財產，以他方之名義，登記為所有人或其他權
    利人，但無使他方取得實質所有權或其他權利之意思。是借
    名登記契約之成立生效，需以借名契約當事人間就借名登記
    意思表示合致事實存在為其要件。查被告主張系爭房地乃係
    借名登記於原告名下，為原告所否認，被告對此有利於己之
    事實，自應舉證以實其說。被告固以系爭房地之頭期款及各
    期貸款均為其所繳納，作為上開主張之依據，並提出存摺明
    細影本為證，然查，細繹被告提出之存摺明細資料，內容雜
    亂，何筆為頭期款及各期貸款，均屬不明，則系爭房地之頭
    期款及各期貸款是否確為被告所繳納，已非無疑。況縱認系
    爭房地之頭期款及各期貸款均為被告所繳納，然可能之原因
    多端，或係兩造於婚姻關係存續中對於家庭生活費用支出之
    約定方式，或出於被告對於原告之贈與，均有可能，是被告
    徒以上情即主張系爭房地乃係借名登記於原告名下，自屬無
    據。
二、次按各共有人，除法令另有規定外，得隨時請求分割共有物
    。但因物之使用目的不能分割或契約訂有不分割之期限者，
    不在此限。前項約定不分割之期限，不得逾五年；逾五年者
    ，縮短為五年。但共有之不動產，其契約訂有管理之約定時
    ，約定不分割之期限，不得逾三十年；逾三十年者，縮短為
    三十年。前項情形，如有重大事由，共有人仍得隨時請求分
    割，民法第823條定有明文。查系爭房地並無因物之使用目
    的，或法令規定不能分割之情形。又專有部分不得與其所屬
    建築物共用部分之應有部分及其基地所有權或地上權之應有
    部分分離而為移轉或設定負擔。多數各自獨立使用之建築物
    、公寓大廈，其共同設施之使用與管理具有整體不可分性之
    集居地區者，其管理及組織準用本條例之規定，公寓大廈管
    理條例第4條第2項、第53條分別亦有明文。即共有人請求分
    割之共有物，倘係公寓大廈之專有部分，而無法以原物分配
    於各共有人，須採變賣共有物以價金分配於各共有人之方法
    分割，因依公寓大廈管理條例第4條第2項規定，專有部分不
    得與其所屬建築物共用部分之應有部分及其基地所有權之應
    有部分分離而為移轉，共有人自應請求就該專有部分與其所
    屬建築物共用部分之應有部分及其基地所有權之應有部分合
    併分割，不得單獨就其中之一請求分割（最高法院89年度台
    上字第666號判決參照）。查系爭16430建號建物，固為獨立
    使用之建築物，然自建物謄本上共有部分暨建築基地地號之
    記載觀之，顯見其共同設施之使用與管理係屬具有整體不可
    分性之集居地區，自有公寓大廈管理條例之適用，則參照公
    寓大廈管理條例第4條第2項之規定，系爭建物應與其共用部
    分之應有部分及其基地所有權之應有部分合併分割，不得單
    獨就其中之一請求分割，是原告訴請將附表所示之2121號建
    物（含共用部分）與基地所有權之應有部分合併分割，自應
    准許。
三、復按共有物之分割，依共有人協議之方法行之。分割之方法
    不能協議決定，或於協議決定後因消滅時效完成經共有人拒
    絕履行者，法院得因任何共有人之請求，命為下列之分配：
    一、以原物分配於各共有人。但各共有人均受原物之分配顯
    有困難者，得將原物分配於部分共有人。二、原物分配顯有
    困難時，得變賣共有物，以價金分配於各共有人；或以原物
    之一部分分配於各共有人，他部分變賣，以價金分配於各共
    有人，為民法第824條第1、2項所明定。次按分割共有物究
    以原物分割或變價分割為適當，法院應斟酌當事人意願、共
    有物之使用情形、經濟效用及全體共有人之利益等情形而為
    適當之分割，不受共有人所主張分割方法之拘束。查系爭
    16430建號建物係一獨立之5層樓RC透天建築，1樓為停車空
    間、2樓則為主要出入口，僅有1、2樓得獨立進出，有原告
    提出之建物謄本及系爭建物現場照片附卷可稽，如以原物分
    割，因兩造各自分得建物之一部，均須利用該建物1、2樓之
    出入口進出，從而須在該建物各樓層之空間中，各自分割出
    供兩造使用之空間，惟系爭建物之各樓層面積均不大，分別
    介於42.29至29.08平方公尺之間，加以分割後兩造所分得之
    面積均過小而不利於使用，且原物分割後兩造並無各自獨立
    之門戶出入，將造成日後使用之困難，難以實現系爭建物經
    濟上之利用價值。則本件系爭房地應有難以為原物分割，而
    僅得為變價分配之情形。綜合前情，本院認本件兩造共有之
    系爭房地，以變價分割，就共有物之性質、經濟效用，及全
    體共有人之利益及公平性考量，俱屬公平允當。
四、綜上所述，原告起訴請求本院將兩造共有如附表所示之土地
    與建物予以變賣，並由兩造各自取得二分之一之價金，合於
    民法第823條第1項前段及第824條第2項第2款等規定，為有
    理由，應予准許。
五、末按定共有物分割之方法，可由法院自由裁量，為適當之分
    配，不受任何共有人主張之拘束，則本件縱准原告分割共有
    物之請求，而未採原告所主張之分割方法為分割，亦不認原
    告之訴為一部無理由，而係屬原告勝訴之判決。是則，分割
    共有物之訴，既係以請求分割共有物之形成權為訴訟標的，
    故兩造所提出之分割方法，僅係供法院之參考，其分割方法
    ，對於各共有人而言，並無勝負之問題。從而，本件原告形
    式上固獲全部勝訴之判決，然兩造就本件分割共有物所爭者
    ，殆為分割方法，則由敗訴之被告負擔訴訟費用顯失公平，
    爰酌量情形，由兩造依應有部分比例各分擔二分之一，併此
    敘明。
肆、訴訟費用負擔之依據：民事訴訟法第80條之1。
中    華    民    國   100    年    8     月    16    日
                  民事第二庭    法  官    黃炫中
正本係照原本作成。
如對本判決上訴，須於判決送達後20日內向本院提出上訴狀（須
附繕本）。如委任律師提起上訴者，應一併繳納上訴審裁判費。
中    華    民    國   100    年    8     月    16    日
                                書記官
附表：
┌──┬───────────────┬──┬─────┬─────────┐
│編號│地號                          │地目│面積（㎡）│應有部分比例      │
├──┼───────────────┼──┼─────┼─────────┤
│1   │台中市西屯區○○○段898-12地號│建  │253       │黃雅冠：1/92      │
│    │土地                          │    │          │吳國忠：1/92      │
├──┼───────────────┼──┼─────┼─────────┤
│2   │台中市西屯區○○○段898-22地號│建  │185       │黃雅冠：1/92      │
│    │土地                          │    │          │吳國忠：1/92      │
├──┼───────────────┼──┼─────┼─────────┤
│3   │台中市西屯區○○○段898-47地號│建  │72        │黃雅冠：1/2       │
│    │土地                          │    │          │吳國忠：1/2       │
└──┴───────────────┴──┴─────┴─────────┘
┌──┬────────────────┬─────────┬─────────┐
│編號│建號/門牌號碼/坐落地號          │面積（㎡）        │權利範圍          │
├──┼────────────────┼─────────┼─────────┤
│1   │台中市西屯區○○○段16430建號建 │總面積：197.05    │黃雅冠：1/2       │
│    │物                              │一層：41.10       │吳國忠：1/2       │
│    ├────────────────┤二層：42.29       │                  │
│    │台中市○○區○○路3段312巷62號  │三層：42.29       │                  │
│    │                                │四層：42.29       │                  │
│    ├────────────────┤五層：29.08       │                  │
│    │台中市西屯區○○○段898-47地號  ├─────────┤                  │
│    │土地                            │附屬建物：        │                  │
│    │                                │陽台：23.51       │                  │
│    │                                │雨遮：5.49        │                  │
│    ├────────────────┴─────────┴─────────┤
│    │共有部分：                                                              │
│    │台中市西屯區○○○段16443建號、4.19平方公尺、權利範圍46分之1，台中市西屯│
│    │區○○○段16444建號、298.6平方公尺、權利範圍19分之1                     │
└──┴────────────────────────────────────┘